【裁判字號】    89,上,767
【裁判日期】    891017
【裁判案由】    土地所有權移轉登記
【裁判全文】
臺灣高等法院民事判決                         八十九年度上字第七六七號
      上  訴  人  甲○○
      訴訟代理人  鍾添錦律師
      被 上訴 人  壬○○    .
                  癸○○      .
                  戊○○      .
                  己○○      .
                  辛○○      住台北市○○區○○街三三Ｏ巷十七弄十號十樓
                  乙○○      .
                  丙○○      .
                  丁○○      .
                  庚○○      .
                  子○○      .
      共      同
      訴訟代理人  陳景新律師
右當事人間請求土地所有權移轉登記事件，上訴人對於中華民國八十九年三月四日臺
灣新竹地方法院八十七年度訴字第七一二號第一審判決提起上訴，本院判決如左：
    主    文
上訴駁回。
第二審訴訟費用由上訴人負擔。
    事    實
甲、上訴人方面：
一、聲明：
  (一)原判決廢棄。
  (二)被上訴人等十人應將附表所示三筆土地依附表所示各人之所有權應有部分均移轉
    所有權登記予上訴人。
二、陳述：除與原判決記載相同，茲引用之外，補稱略以：
  (一)坐落新竹縣新豐鄉○○段二三九、二九七、二九八號地號三筆土地（下稱系爭三
    筆土地，於八十一年重測前分別為新竹縣新豐鄉○○段松柏林小段六四之七、六
    四之八、六四地號）均係分割自新竹縣新豐鄉○○段松柏林小段（下稱系爭地段
    ）六四地號土地，所有權人鍾松貴等七人訴請本件出賣人損害賠償，經判決確定
    之後，系爭三筆土地，依確定判決於民國（下同）七十九年一月廿三日移轉所有
    權登記予吳陳月娥、吳光照、癸○○、戊○○、壬○○、庚○○、子○○（後二
    人為吳榮森之繼承人），出賣人由給付不能成為可以給付之時，買受人自得依五
    十九年一月八日不動產買賣契約請求出賣人移轉買賣尚不足之一一五‧七三坪之
    土地所有權。
  (二)本件買受人之請求權應自可請求之時，即出賣人登記為所有權人之七十九年一月
    廿三日起算。
乙、被上訴人方面：
一、聲明：上訴駁回。
二、陳述：除與原判決記載相同，茲引用之外，補稱略以：
  (一)按依債務本旨，向債權人或其他有受領權人為清償，經其受領者，債之關係消滅
    ，民法第三百零九條第一項定有明文。依此規定，債務人依債務本旨，向債權人
    為清償並經其受領，而實現債務內容者，債之關係消滅；又債務之履行，固以當
    事人之原給付義務為原則，惟如原給付義務於履行過程中，因給付不能所發生之
    損害賠償請求權，僅係原給付義務型態上之變更而已，為原給付義務之延續，兩
    者並不失其債之同一性，如債務人已履行此損害賠償之義務時，應認原給付義務
    已因清償而消滅。經查上訴人向吳陳月娥（七十八年十一月四日死亡，繼承人為
    被上訴人己○○）、被上訴人壬○○、癸○○、戊○○，訴外人吳榮森（繼承人
    為被上訴人子○○、庚○○二人）與吳光  （八十一年十月二十六日死亡，繼承
    人為被上訴人丁○○、辛○○、丙○○、乙○○四人）（下稱吳陳月娥等人）買
    受系爭地段六三、六四地號土地後，因原法院六十年更字第十二號判決分割結果
    ，吳陳月娥等人並未取得系爭三筆土地，上訴人以給付不能為由，起訴請求損害
    賠償，經本院六十七年上字第一四一五號判決確定認為因分割共有物判決結果所
    生之給付不能，並無可歸責於吳陳月娥等人，而依上開買賣契約之約定，命吳陳
    月娥等人連帶給付新台幣（下同）三萬零八十九元八角之損害賠償，且吳陳月娥
    等人業已給付三萬零八十九元八角，並已由上訴人受領，故上訴人就系爭三筆土
    地之移轉登記請求權，已因上訴人受領被上訴人就該土地之給付不能所生之損害
    賠償金之清償而消滅。
  (二)復按「民法第一百二十八規定，消滅時效自請求權可行使時起算，所謂可行使時
    ，乃指權利人得行使請求權之狀態而言。至於義務人實際上能否為給付，則非所
    問。」（最高法院六十三年台上字第一八八五號判例參照）。查上訴人向吳陳月
    娥等人買受系爭地段六三、六四地號土地，系爭買賣契約應係共有土地之應有部
    分之買賣，此觀之該買賣契約書附表之土地標示乙項有關「買賣權利或持分比率
    」欄，均係以應有部分之記載即明；是系爭買賣契約書第五條末端記載：「登記
    期限至民國六十年二月底日以前付與甲方辦理清楚」，應係指在六十年二月底以
    前完成吳陳月娥等人系爭共有土地「應有部分」之移轉登記；且共有人僅就共有
    物全部按其應有部分之比例共同享有一所有權，是若將共有物特定之一部分讓與
    他人，依民法第八百十九條第二項規定，本應得全體共有人之同意，否則受讓人
    僅得請求讓與之人移轉其應有部分之所有權（最高法院五十一年台上字第三四九
    五號、五十五年台上字第三二六七號判例參照），故上訴人於系爭買賣契約成立
    時，並非不能行使其權利而請求吳陳月娥等人移轉系爭土地之應有部分，是縱使
    本件請求並未因清償而消滅，惟上訴人於系爭買賣契約成立時起，本可請求吳陳
    月娥等人移轉系爭土地之應有部分，竟不為請求，其消滅時效期間應自系爭買賣
    於五十九年一月八日成立時起算，而給付不能並非法定時效不完成或中斷之事由
    ，則上訴人本件請求顯已逾民法第一百二十五條規定之十五年時效期間，被上訴
    人既已依民法第一百四十四條第一項規定主張時效完成而拒絕給付，上訴人此部
    分之主張，洵屬無據。
    理    由
一、程序方面：
    按訴訟標的於確定之終局判決中經裁判者，除法律別有規定者，當事人不得就該
    法律關係更為主張，民事訴訟法第四百條第一項定有明文，此即所謂訴訟上一事
    不再理原則。而所謂一事不再理原則，係以同一事件已有確定判決者而言；其所
    謂同一事件，必同一當事人就同一訴訟標的為同一之聲明始足當之（最高法院十
    九年度上字第二七八號判例參照）。查上訴人所請求移轉所有權之系爭三筆土地
    （於八十一年重測前分別為系爭地段六四之七、六四之八、六四地號）均係自系
    爭地段六四地號土地分割而生，而該六四地號土地部分，固業經原法院六十七年
    訴字第一四二、五七○號、本院六十七年度上字第一四一五號判決確定，惟上訴
    人於上揭訴訟係以系爭地段六四之七、六四之八、六四地號土地因給付不能所生
    之損害賠償請求權為訴訟標的，此有前揭判決附卷可稽，而上訴人於本件則係以
    買賣之法律關係為訴訟標的，兩者顯非同一，是上訴人於本件請求被上訴人移轉
    相同土地之所有權，並主張本件不受前開確定判決之既判力所拘束，核無訴訟上
    一事不再理原則之問題，合先敘明。
二、得心證理由：
  (一)上訴人起訴主張：伊於五十九年一月八日向吳陳月娥等人買受系爭地段六三、六
    四地號土地，而系爭三筆土地（於八十一年重測前分別為系爭地段六四之七、六
    四之八、六四地號土地）均係分割自系爭地段六四地號土地（上開六三、六四地
    號土地之面積分別為一七六‧六坪、一四六‧九坪，共計三二三‧五坪）。嗣因
    系爭地段六三、六四地號土地於依原法院六十年更字第十二號確定判決分割後，
    除系爭地段六四之四地號土地，面積：○‧○三二八公頃由吳陳月娥等人共有，
    同地段六三、六三之一、六三之二地號土地，面積分別為○‧○六八二、○‧○
    七五二公頃、○‧○○一一公頃由吳榮森取得應有部分各四分之一之所有權外，
    其餘均未登記在吳陳月娥等人名下，因吳陳月娥等人拒不履行移轉土地所有權之
    義務，伊遂起訴請求吳陳月娥等人為土地所有權移轉登記及損害賠償，經原法院
    六十七年度訴字第一四二、五七○號民事判決、本院六十七年上字一四一五號民
    事判決確定，吳陳月娥等人應移轉系爭地段六四之四地號、面積：○‧○三二八
    公頃土地，吳榮森應移轉系爭地段六三、六三之一、六三之二地號土地，面積分
    別為○‧○六八二、○‧○七五二、○‧○○一一公頃土地之應有部分各四分之
    一之所有權予伊，以上合計登記之面積為二○七‧七坪，尚較原買賣契約不足一
    一五‧七三坪，因吳陳月娥等人尚未取得系爭三筆土地之所有權，原確定判決以
    給付不能判決吳陳月娥等人依系爭買賣契約賠償每坪二百六十元，共三萬零八十
    九元八角。嗣又因上開分割之確定判決而取得自系爭地段六四地號土地所分割之
    同地段六四之七、六四之八、六四地號土地所有權人之訴外人鍾松貴（為訴外人
    鍾富澄之繼承人）等七人訴請吳陳月娥等人應依和解契約以渠等因上開判決而取
    得之同地段六四之十五、六四之十六地號土地與系爭地段六四之七、六四之八、
    六四地號土地互換及損害賠償，經原法院七十六年度訴字第一一八四號、本院七
    十七年度上字三七五號、最高法院七十七年度台上字第二二九四號判決確定之後
    ，系爭地段六四之七、六四之八、六四地號土地，遂於七十九年一月廿三日辦理
    移轉所有權登記予被上訴人等，是原不足之一一五‧七三坪之部分，已由給付不
    能成為可以給付，伊依系爭買賣契約請求被上訴人移轉上開不足部分之土地所有
    權等語。
  (二)被上訴人則以：在原法院六十七年度訴字第一四二、五七○號、本院六十七年上
    字第一四一五號請求損害賠償及所有權移轉登記事件中，當時吳陳月娥等人共有
    之土地計有系爭地段六四之四、六四之十五、六四之十六等三筆地號土地，上訴
    人卻僅請求移轉系爭地段六四之四地號一筆土地，捨同地段六四之十五、六四之
    十六地號土地不予請求，卻依民法第二百二十六條第一項規定，請求給付不能之
    損害賠償，吳陳月娥等人未就非不能給付之事實提出抗辯，仍依判決給付賠償金
    ，上訴人並於六十八年三月二十三日受領吳陳月娥等人依前開確定判決給付之三
    萬零八十九元八角，則當時兩造顯有以他種給付（即金錢給付）代替原定給付（
    即辦理系爭土地之所有權移轉登記）之合意，上訴人既已受領他種給付，依民法
    第三百十九條規定，上訴人債權亦已消滅，是本件上訴人之債權已因其受領損害
    賠償而消滅，債權本體已不存在，自不得再就系爭三筆土地行使移轉登記請求權
    ；另系爭買賣契約於成立時並無不能請求移轉登記之事由，依民法第一百二十八
    條規定，上訴人請求移轉系爭土地之登記請求權之時效期間，應自五十九年一月
    八日起算，上訴人主張自七十九年一月二十三日起算尚嫌無據；且給付不能尚非
    時效中斷或時效不完成之法定事由，因此上訴人縱認時效起算後有給付不能之情
    事發生，亦不得主張時效因而中斷或不完成，是上訴人請求移轉登記系爭土地之
    請求權早已逾十五年之時效期間而消滅，被上訴人自得依民法第一百二十九條規
    定拒絕給付等語，資為抗辯。
  (三)上訴人主張：伊於五十九年一月八日向吳陳月娥等人買受系爭地段六三、六四地
    號土地，面積分別為一七六‧六坪、一四六‧九坪，共計三二三‧五坪。嗣因上
    開六三、六四地號土地經原法院六十年更字第十二號確定判決分割後，系爭三筆
    土地（八十一年重測前分別為系爭地段六四之七、六四之八、六四地號土地）均
    未登記在吳陳月娥等人名下，致實際移轉面積較系爭買賣契約所約定尚不足一一
    五‧七三坪，伊遂起訴請求吳陳月娥等人就其等取得所有權部分之土地為所有權
    移轉登記及就因未取得系爭三筆土地所有權而不足原契約所約定面積部分之損害
    賠償，嗣經判決確定，吳陳月娥等人除應移轉其等於分割後取得部分之土地所有
    權外，尚應給付因系爭三筆土地給付不能，而依原契約賠償每坪二百六十元，共
    三萬零八十九元八角，且吳陳月娥等人已依該判決清償完畢，業據上訴人提出不
    動產買賣契約書、土地登記簿謄本、原法院六十年度更字第十二號、六十七年度
    訴字第一四二、五七○號、本院六十七年度上字第一四一五號判決為證（見原審
    卷第七至一八、四六至七二頁、本院卷第七九至一○○、一六四至一八五頁），
    復為被上訴人所不爭執，並有被上訴人所提出之收據附卷可考（見原審卷第九八
    頁），上訴人之主張自堪信為真實。
  (四)上訴人又主張：因系爭地段六四地號土地所分割之同地段六四之七、六四之八、
    六四地號土地之所有權人鍾松貴等七人起訴請求被上訴人依雙方之和解契約以同
    地段六四之十五、六四之十六地號土地與同地段六四之七、六四之八、六四地號
    土地互換，經判決確定，被上訴人遂於七十九年一月廿三日取得系爭地段六四之
    七、六四之八、六四地號土地之所有權，嗣此三筆土地於八十一年五月十二日因
    地籍圖重測更正為新竹縣新豐鄉○○段二三九、二九七、二九八地號，則系爭三
    筆土地已由給付不能成為可以給付，伊依系爭買賣契約請求被上訴人移轉上開不
    足部分之土地所有權，亦據提出和解書、收據、土地登記簿謄本、原法院七十六
    年度訴字第一一八四號、本院七十七年度上字三七五號、最高法院七十七年度台
    上字第二二九四號判決書為證（見原審卷第一九至四二、四六至七二、一五三至
    一五六頁、本院卷第一○一至一四六、一八六至二三一頁）。被上訴人固不否認
    已取得系爭三筆土地之所有權，惟抗辯：上訴人在前開請求損害賠償及所有權移
    轉登記事件，當時吳陳月娥等人共有之土地計有系爭地段六四之四、六四之十五
    、六四之十六等三筆地號土地，上訴人卻僅請求移轉系爭地段六四之四地號一筆
    土地，捨同地段六四之十五、六四之十六地號土地不予請求，卻依民法第二百二
    十六條第一項規定，請求給付不能之損害賠償，吳陳月娥等人未就非不能給付之
    事實提出抗辯，仍依判決給付賠償金，上訴人已受領吳陳月娥等人依前開確定判
    決給付之三萬零八十九元八角，則當時兩造顯有以他種給付（即金錢給付）代替
    原定給付（即辦理系爭土地之所有權移轉登記）之合意，上訴人既已受領他種給
    付，依民法第三百十九條規定，上訴人債權亦已消滅，是本件上訴人之債權已因
    其受領損害賠償而消滅，債權本體已不存在，自不得再就系爭三筆土地行使移轉
    登記請求權；另系爭買賣契約為應有部分之買賣，非上訴人所主張之特定物之買
    賣，故於契約成立時並無不能請求移轉登記之事由，依民法第一百二十八條規定
    ，上訴人請求移轉系爭土地之登記請求權之時效期間，應自五十九年一月八日起
    算，上訴人主張自七十九年一月二十三日起算尚嫌無據；且給付不能尚非時效中
    斷或時效不完成之法定事由，因此上訴人縱認時效起算後有給付不能之情事發生
    ，亦不得主張時效因而中斷或不完成，是上訴人請求移轉登記系爭土地之請求權
    早已逾十五年之時效期間而消滅等語。經查：
    1.按所謂之「代物清償」，即民法第三百十九條規定：「債權人受領他種給付以
      代原定給付者，其債之關係消滅」，須債務人有以他種給付代替原定給付之意
      思，而債權人許以受領他種給付代替原定給付及現實為他種給付為要件，兩者
      缺一即不生民法上代物清償之效力（參照最高法院六十五年度台上字第一三○
      ○號判例參照）。查系爭地段六四之十五、六四之十六地號土地固係自同地段
      六四地號土地分割出之同地段六四之四地號土地再分割而生，且在被上訴人與
      鍾松貴等人因法院判決確定而移轉所有權予鍾松貴之前，固仍係屬吳陳月娥等
      人所有，然權利人於法律限制內，在不違反公共利益、以損害他人為主要目的
      及誠信原則之範圍內，得自由行使其權利，參諸前揭說明，實不能以上訴人未
      於前開訴訟程序中一併請求吳陳月娥等人移轉系爭地段六四之十五、六四之十
      六地號土地，遽認上訴人有以損害賠償代替對吳陳月娥等人移轉系爭三筆土地
      所有權之代物清償之合意。此外被上訴人就此有利於己之事實，復未舉證以實
      其說，被上訴人抗辯兩造有「代物清償」之合意，尚不足採。
    2.次按依債務本旨，向債權人或其他有受領權人為清償，經其受領者，債之關係
      消滅，民法第三百零九條第一項定有明文。依此規定，債務人依債務本旨，向
      債權人為清償並經其受領，而實現債務內容者，債之關係即為消滅。又債務之
      履行，固以當事人之原給付義務為原則，惟如原給付義務於履行過程中，因給
      付不能所發生之損害賠償請求權，僅係原給付義務型態上之變更而已，為原給
      付義務之延續，兩者並不失其債之同一性，如債務人已履行此損害賠償之義務
      時，應認原給付義務已因清償而消滅。經查上訴人雖向吳陳月娥等人買受系爭
      地段六三、六四地號土地，惟因原法院六十年更字地判決分割結果，吳陳月娥
      等人並未取得本件系爭三筆土地，上訴人以給付不能為由，起訴請求損害賠償
      ，經原法院六十七年度訴字第一四二、五七０號、本院六十七年上字一四一五
      號判決確定，認為因分割共有物判決結果所生之給付不能，並無可歸責於吳陳
      月娥等人，而依上開買賣契約之約定，命吳陳月娥等人連帶給付三萬零八十九
      元八角之損害賠償，且吳陳月娥等人業於六十八年三月二十三日依上開確定判
      決給付三萬零八十九元八角，並已由上訴人受領，為兩造所不爭執，故上訴人
      就系爭三筆土地之移轉登記請求權，已因上訴人受領被上訴人就系爭三筆土地
      之給付不能所生之損害賠償金之清償而消滅。是上訴人主張縱已受領因給付不
      能所生之損害賠償，原買賣契約因未解除且尚未實現其目的而未消滅，自不可
      採。
    3.再按「民法第一百二十八條規定，消滅時效自請求權可行使時起算，所謂請求
      權可行使時，乃指權利人得行使請求權之狀態而言」（最高法院六十三年度台
      上字第一八八五號判例參照）。查系爭買賣契約應係共有土地之應有部分之買
      賣，此觀之該買賣契約書附表之土地標示乙項有關「買賣權利或持份比例」欄
      ，均係以應有部分之記載即明；是系爭買賣契約書第五條末端記載：「登記期
      限至民國六十年二月底日以前付與甲方辦理清楚」，應係指在六十年二月底以
      前完成吳陳月娥等人系爭共有土地「應有部分」之移轉登記，此參諸原法院六
      十年度更字第十二號判決於六十年四月二十七日宣判，係在上開登記期限之後
      益明。且共有人僅就共有物全部按其應有部分之比例共同享有一所有權，是若
      將共有物特定之一部分讓與他人，依民法第八百十九條第二項規定，本應得全
      體共有人之同意，否則受讓人僅得請求讓與之共有人移轉其應有部分之所有權
      （最高法院五十一年台上字第三四九五號、五十五年台上字第三二六七號判例
      參照），故上訴人於系爭買賣契約成立時，並非不能行使其權利而請求吳陳月
      娥等人移轉系爭土地之應有部分，是縱認上訴人之請求權並未因清償而消滅，
      惟上訴人於系爭買賣契約成立時起，本可請求吳陳月娥等人移轉系爭土地之應
      有部分，竟不為請求，其消滅時效期間應自系爭買賣契約成立時起算，而給付
      不能並非法定時效不完成或中斷之事由，則上訴人之請求權顯已逾民法第一百
      二十五條規定之十五年時效期間，被上訴人既已依民法第一百四十四條第一項
      規定（被上訴人誤為民法第一百二十九條）主張時效完成而拒絕給付，上訴人
      請求被上訴人移轉系爭三筆土地之所有權，洵屬無據。上訴人主張伊向吳陳月
      娥等人買受系爭地段六三、六四地號土地，原係為申請改變河道，以便利用土
      地，雙方約定於系爭買賣之土地於分割後再移轉，故係屬特定物之買賣，惟因
      吳陳月娥等人未依其等與訴外人鍾富澄（鍾松貴之被繼承人）等人之和解契約
      履行，致系爭三筆土地迄七十九年一月二十三日方移轉登記於被上訴人名下，
      本件請求權之消滅時效自亦應自此時起算，從而應未逾十五年之消滅時效期間
      ，亦不足採。
  (五)綜上所述，上訴人主張：被上訴人既已取得系爭三筆土地所有權，則已由給付不
    能成為可以給付，伊得依系爭買賣契約請求被上訴人移轉系爭三筆土地之所有權
    ，為不可採。被上訴人抗辯：上訴人就系爭三筆土地之移轉登記請求權，已因受
    領系爭三筆土地之給付不能所生之損害賠償金之清償而消滅；縱未因清償而消滅
    ，亦已罹於時效消滅，為可採。從而，上訴人本於買賣契約之法律關係，請求被
    上訴人等十人將附表所示三筆土地依附表所示各人之應有部分均移轉登記予上訴
    人，為無理由。是則原審為上訴人敗訴之判決，核無不合。上訴意旨指摘原判決
    不當，求予廢棄改判，為無理由，應予駁回。
據上論結，本件上訴為無理由，爰為判決如主文。
中      華      民      國    八十九    年      十      月      十七    日
                                臺灣高等法院民事第十庭
                                    審判長法  官  林  敬  修
                                          法  官  劉  勝  吉
                                          法  官  黃  騰  耀
右正本係照原本作成。
如不服本判決，應於收受送達後二十日內向本院提出上訴書狀，其未表明上訴理由者
，應於提出上訴後二十日內向本院補提理由書狀（均須按他造當事人之人數附繕本）
上訴時應提出委任律師或具有律師資格之人之委任狀；委任有律師資格者，另應附具
律師及格證書及釋明委任人與受任人有民事訴訟法第四百六十六條之一第一項但書或
第二項（詳附註）所定關係之釋明文書影本。
中      華      民      國    八十九    年      十      月      十九    日
                                          書記官  楊  麗  雪
附註：
民事訴訟法第四百六十六條之一（第一項、第二項）：
對於第二審判決上訴，上訴人應委任律師為訴訟代理人。但上訴人或其法定代理人具
有律師資格者，不在此限。
上訴人之配偶、三親等內之血親、二親等內之姻親，或上訴人為法人、中央或地方機
關時，其所屬專任人員具有律師資格並經法院認為適當者，亦得為第三審訴訟代理人
。


司法院資訊處製作；財團法人民間司法改革基金會備份。
